【裁判字號】    89,上更(一),83
【裁判日期】    890608
【裁判案由】    毒品危害防制條例
【裁判全文】
臺灣高等法院臺南分院刑事判決          八十九年度上更(一)字第八三號  ａ
      上  訴  人
      即  被  告  甲  ○  ○
      選任辯護人  鄭  和  傑  律師
右列上訴人因違反麻醉藥品管理條例案件，不服臺灣臺南地方法院八十六年度訴字第
五三二號中華民國八十六年五月六日第一審判決（起訴案號：臺灣臺南地方法院檢察
署八十六年度偵字第二七八三號），提起上訴，判決後由最高法院發回更審，本院判
決如左：
      主      文
原判決撤銷。
甲○○無罪。
      理      由
一、公訴意旨略以：甲○○基於意圖營利之概括犯意，自民國（下同）八十五年十月
    間起至同年十一月間止，由乙○○主動與之接洽，連續多次在台南縣玉井鄉銓美
    保齡球館停車場或玉井鄉某不詳地名之工寮等地，以每錢安非他命新台幣（下同
    ）五千元至六千元不等之價格，先後非法販賣化學合成麻醉藥品安非他命予乙○
    ○約五、六次，因認甲○○涉有麻醉藥品管理條例第十三條之一第二項第一款之
    非法販賣化學合成麻醉藥品罪嫌。
二、按刑事訴訟程序之進行乃以事實之認定為其中心，而對於事實之認定並非得由裁
    判官以其主觀為之，故現代文明法治諸國無不要求認定事實應依證據為之，本法
    因而明定犯罪事實應依證據認定之，無證據不得推定其犯罪事實；又不能證明被
    告犯罪或其行為不罰者，應諭知無罪之判決（刑事訴訟法第一百五十四條、第三
    百零一條第一項明文規定）。而證據對於待證事實得發生如何之證明力，於刑事
    程序之立法採擷上本又有法定證據主義與自由心證主義二派之論爭，蓋於刑事訴
    訟程序之肇始，因多採糾問制度，故對於被告之人權保障因國家偵審機關強大權
    利之介入而較為不彰，嗣論者為妨止糾問者與審判者之專橫，乃在糾問主義下發
    展出法定證據主義，而以法律明文對於認定有罪證據之種類及該證據之證明力加
    以規定，但隨人類理性之發達，刑事訴訟制度本身趨於彈劾主義化之同時，亦對
    法定證據主義感到不合理，而改採使審判官對於事實之認定得依其自由心證為之
    認定之自由心證主義，使其不再受法律之拘束而得到解放，而此乃我刑事訴訟法
    第一百五十五條第一項「證據之證明力，由法院自由判斷。」規定之所由設。然
    此並非謂審判官對於事實之認定得流於專斷，其對事實所為認定仍須經過【合理
    之推理】過程。而依學者之所認此【合理之推理過程】，於審判官欲依證據來證
    明主要直接待證事實是否存在時，不問使用該證據所要證明者究係主要直接事實
    或間接事實，或係該證據對於待證事實、補助事實之證明力有關事項均係有適用
    ，而此合理之推理過程，依論者所認，除實定法所明文規定之證據法則外，審判
    官仍須受二大原則─即論理法則及經驗法則之拘束，以論理法則及經驗法則為事
    實之判斷基準。而審判官以論理法則及經驗法則為事實認定之際，除須以其既有
    專門知識及日常生活經驗為經外，更須以其良心、誠實心為緯，本於人之理性為
    之判斷，方得窺事實之全貌，且此旨亦為我最高法院五十三年臺上字第二○六七
    號判例「證據之證明力如何，雖屬於事實審法院自由判斷職權，而其所為判斷，
    仍應受經驗法則與論理法則之支配。」所是揭。然因審判官所為事實之認定，不
    問於民事程序或刑事程序，要皆屬對於過去存否事實之判斷，而屬於歷史之證明
    ，復因訴訟之迅速性及經濟性之要求，對於此種事實之認定，學說之通說上均認
    以對該事實之存在不存在與否，於訴訟上之證明可達於有高度之蓋然性為已足，
    當然於刑事程序上，認定犯罪事實存在之此種高度之蓋然性必需「超越合理之懷
    疑」，【使通常一般人均不致有所懷疑，而得確信其真實方可】。因而最高法院
    判例又揭櫫闡明刑事訴訟法上所謂認定犯罪事實之證據，係指足以認定被告確有
    犯罪行為之積極證據而言，該項證據自須適合於被告犯罪事實之認定，始得採為
    斷罪資料（參照最高法院二十九年上字第三一○五號判例）。又共同被告之自白
    ，不得作為有罪判決之唯一證據，必須經調查其他必要之證據後認定與事實相符
    者，始得採為證據，（最高法院七十七年度台上字第四四七六號、八十年度台上
    字第一六六九號參照），合先敘明。
三、本件訊據上訴人即被告甲○○矢口否認有販賣安非他命犯行，辯稱：伊與乙○○
    透過朋友介紹，僅見過一次面，且未曾去過玉井鄉銓美保齡球館，因伊均在新化
    鎮養雞場工作云云。經查：
（一）證人乙○○於警訊時固供稱：我吸食之安非他命皆向甲○○購買，共向甲○○
      購買「五、六次」安非他命，每次購買壹錢重，約值五至六千元不等，有時在
      台南縣玉井鄉銓美保齡球館停車場，有時在玉井鄉某處工寮，都是【我自己去
      】向他購買，【未曾以其他方式聯絡】，因為我知道他有在賣安非他命，所以
      直接找他購買，就這樣認識的，約一、二年之久等情（見警卷第三頁反面、第
      四頁）。然徵之證人乙○○所述，其並非以電話或其他方式聯絡，且非至被告
      住處向被告購買安非他命，而係遇到被告隨時向被告購買，此之交易方式實與
      一般毒品之交易大異其趣。況近來政府為杜絕安非他命之氾濫，對於查緝施用
      及販賣安非他命之工作，無不嚴加執行，衡之常情，一般人當不致將安非他命
      隨身攜帶以供販賣，被告縱再大膽，理當不致將安非他命隨身攜帶以供出售，
      證人卻稱被告將安非他命隨身攜帶備售，實極不符情理，乙○○在警訊之證詞
      已難令人採信，況證人嗣後於法院審理時翻異前供，證稱係向「阿文」購買，
      而非向被告甲○○購買安非他命，益徵乙○○之指證殊難採信。
（二）證人即製作乙○○指證筆錄之警員陳佑祥到庭證稱：「當時係組長（刑事組長
      帶我去作的筆錄，案件怎麼來的，我不清楚」（參見本院八十九年五月二十三
      日訊問筆錄），而依筆錄之記載又可窺知乙○○於八十五年十一月十四日即因
      吸食安非他命經警查獲，然警方卻突於八十六年一月二十二日【事隔二個多月
      】才去向乙○○製作被告出售安非他命之筆錄，其究係如何動機去製作筆錄，
      本即令人不解，況本件證人乙○○指稱被告甲○○有出售安非他命之後，依乙
      ○○所述被告【隨身攜帶安非他命在販賣】，根本不必聯絡，警方應極易誘捕
      被告，然警方不僅並未蒐集被告販賣安非他命之證據（如電話監聽、使乙○○
      與被告假交易誘捕之、監控被告之行動等等），且未在被告家中查獲任何安非
      他命或販賣之工具。徵之上情，本件除證人乙○○之指證外，其餘並無任何足
      以證明被告有販賣安非他命之證據（包括證人、證物）以供論斷被告之罪責。
      而證人乙○○若供出來源可獲減刑之利益，亦即證人供稱被告出售安非他命即
      可令其刑度減輕，因而其所供並不能【使通常一般人均不致有所懷疑，而得確
      信其為真實】，揆之上開之說明，證人乙○○之指訴，尚不得作為有罪判決之
      唯一證據。
四、綜上所述，本件除有利害關係之證人乙○○之證述外，並【無任何】證據足以證
    明被告甲○○有販賣安非他命之行為，本院既不能依【合理之推理過程】認定被
    告有出售毒品予乙○○之行為，乙○○所證又不能【使通常一般人均不致有所懷
    疑，而得確信其真實】，是被告甲○○被訴販賣安非他命之罪，尚屬不能證明。
    原審遽依乙○○之證詞，認被告被告甲○○有販賣安非他命之犯行，並加以論罪
    科刑，容有未洽。被告上訴意旨，指摘原判決採證不當，否認其有犯罪，為有理
    由，自應由本院將原判決撤銷，改諭知被告無罪之判決。
據上論結，應依刑事訴訟法第三百六十九條第一項前段、第三百六十四條、第三百零
一條條第一項，判決如主文。
本案經檢察官張斗輝到庭執行職務。
中    華    民    國      八十九      年      六      月        八      日
                                  臺灣高等法院臺南分院刑事第四庭
                                      審判長法官  陳    義    仲
                                            法官  宋    明    蒼
                                            法官  蔡    崇    義
右正本證明與原本無異。
如不服本判決，應於判決送達後十日內向本院提出上訴狀，其未敘述理由者並應於提
出上訴狀後十日內向本院補提理由書（應附繕本)。
                                      法院書記官  李    育    儒
中    華    民    國      八十九      年      六      月      十二      日


司法院資訊處製作；財團法人民間司法改革基金會備份。
